【裁判字號】    98,交易,741
【裁判日期】    990208
【裁判案由】    過失傷害
【裁判全文】
臺灣臺北地方法院刑事判決             98年度交易字第741號
公  訴  人  臺灣臺北地方法院檢察署檢察官
被      告  甲○○
            丙○○
上一人  之
輔  佐  人
即被告之子  乙○○
上列被告因過失傷害案件，經檢察官提起公訴（98年度調偵字第
1054 號），本院判決如下：
    主  文
甲○○犯過失傷害罪，處拘役參拾日，如易科罰金，以新臺幣壹
仟元折算壹日。
丙○○犯過失傷害罪，處拘役肆拾日，如易科罰金，以新臺幣壹
仟元折算壹日。
    事  實
一、甲○○於民國98年1月1日10時35分許，騎乘車牌號碼HMA-63
    0號機車，沿臺北市○○區○○路6段由東往西方向行駛，行
    經同路、虎林街口路口後，本應注意車前狀況，隨時採取必
    要之安全措施，而依當時情形天候晴、日間自然光線、視線
    良好，並無不能注意之情事，竟為超越前方車輛，疏未注意
    及此，適有行人丙○○在距上開路口西向約30公尺之信義路
    未設行人穿越設施路段北側路旁，亦本應注意行人應於虎林
    街口設有行人穿越道處行走穿越馬路，不得在100公尺範圍
    內穿越道路，且依上開天候、視線情形同無不能注意之情，
    竟由北往南方向徒步跨越信義路，欲至對面店家購物，途經
    道路中，甲○○騎乘機車因此閃避煞停不及，撞及丙○○，
    致丙○○受有頭部創傷併腦出血及頭部外傷4×5擦傷等傷害
    ；甲○○亦因人車倒地後，受有右肘、右膝及左小腿挫擦傷
    、右臀挫傷之傷害。甲○○、丙○○於犯罪被發覺前，向到
    場警員承認為肇事人，自首接受裁判。
二、案經丙○○、甲○○訴由臺北市政府警察局信義分局報告臺
    灣臺北地方法院檢察署檢察官偵查起訴。
    理  由
一、本判決下列所引用傳聞證據，當事人於本院準備程序及審判
    期日中或表示同意作為證據方法，或對於證據能力不予爭執
    ，且迄至言詞辯論終結前亦未再聲明異議，本院審酌上開證
    據資料製作時之情況，尚無違法不當及證明力明顯過低之瑕
    疵，亦認為以之作為證據應屬適當，依刑事訴訟法第159條
    之5規定，認均有證據能力，合先敘明。
二、訊據被告丙○○、甲○○均不否認於上開時、地2人發生車
    禍互受有傷害之事實，惟均矢口否認有何過失傷害之犯行，
    被告丙○○辯稱：「我當時是要去對面買便當，應該是有過
    馬路，我不記得是從那裡過去的」、「甲○○違規超速未減
    速，且未依規定行駛於外側車道，為事故之起因。又行人應
    行走於行人穿道規定，立法目的係在保障行人生命財產安全
    ，並非在保護行人以外之用路人，丙○○違規行為與甲○○
    受傷間僅有『附條件之因果關係』，再依案發當甲○○行車
    方向，無論丙○○有無走於行人穿越道上，丙○○均會遭甲
    ○○撞及，故丙○○縱有違規並未提高車禍發生風險，被告
    顯無客觀可歸責性，無刑法評價之因果性。末丙○○當時行
    進至道路中央分向限制線，且係遭甲○○自左後方撞擊，無
    預見事故發生之可能及義務，故不負過失傷害罪責」云云，
    被告甲○○辯稱：「本件當時我右前方有1台轎車在行駛，
    所以我才騎到一、二線之間，我有遵守交通規則且我有路權
    ，是在合法的車道上行駛，有注意車前狀況，看到他人有趕
    快煞車所以才摔車，我沒有違規，應該受到交通信賴原則的
    保護，是丙○○是在不得穿越的馬路而闖過馬路，害我閃避
    不及，才發生車禍」云云，經查：
（一）按汽車駕駛人對於防止危險發生之相關交通法令之規定，
      業已遵守，並盡相當之注意義務，以防止危險發生，始可
      信賴他人亦能遵守交通規則並盡同等注意義務。若因此而
      發生交通事故，方得以信賴原則為由免除過失責任。汽車
      駕駛人雖可信賴其他參與交通之對方亦能遵守交通規則，
      同時為必要之注意，謹慎採取適當之行動，而對於不可知
      之對方違規行為並無預防之義務，然因對於違規行為所導
      致之危險，若屬已可預見，且依法律、契約、習慣、法理
      及日常生活經驗等，在不超越社會相當性之範圍應有注意
      之義務者，自仍有以一定之行為避免結果發生之義務。因
      此，關於他人之違規事實已極明顯，同時有充足之時間可
      採取適當之措施以避免發生交通事故之結果時，即不得以
      信賴他方定能遵守交通規則為由，以免除自己之責任（最
      高法院84年台上字第5360號、74年台上字第4219號判例及
      同院88年度台上字第7404號判決意旨參照），又汽車駕駛
      人之駕駛行為，雖隨時可致他人身體、生命於危險，然為
      期便捷交通、流暢運輸、發展經濟、提昇人類福祉，故對
      此類危險性行為，仍應予以容許，性質上屬於可容許危險
      之範疇，惟因駕駛行為本身所具之特別危險性，是駕駛人
      當盡高度之注意義務，俾免他人受有危險（最高法院92年
      度台上字第4251號判決意旨參照）。查被告甲○○於偵查
      、審理自承：「事故發生時，我的右前方有1部汽車行駛
      於第1線車道，我才騎到1、2線車道中間，想要超過他，
      離事故地點2、3公尺前，我看到丙○○就在右前方，煞車
      向左閃避就摔車了」等語（見偵卷第41頁，本院卷第36
      頁背面），則被告甲○○當時欲超越前車，本屬影響同向
      行車秩序之非常態駕駛行為，除應與前車、旁車保持安全
      距離或間隔外，對於超車前後的道路交通狀況更應盡高度
      之注意義務，確保安全無虞，始能進行超越前車的動作，
      換言之，其更應及時注意在超越該自小客車，即將出現在
      其前方之道路上一切狀況並採取適當安全措施，被告甲○
      ○既自稱當時行車速度僅有時速40公里，當天視線良好（
      見偵卷第11頁背面、第20頁、第41頁），而以告訴人丙○
      ○案發時年近80歲之齡，徒步行走速度非快，且撞擊地點
      已近第1、2車道中央，距路邊有一定距離，以被告甲○○
      所稱行車速度及視野視距，應極易辨認告訴人丙○○違規
      行為，另被告甲○○已自承撞擊前業已注意到行駛第1車
      道的汽車放慢行速之異常狀況，亦於發現丙○○出現右前
      方後即有偏駛等情，則以一般人駕駛經驗，其應可察覺該
      處前方必有障礙物、坑洞或其他突發路況甚明，在此情形
      下，被告更應提高警覺，減慢速度以隨時反應，採取暫緩
      超車動作等必要之安全措施，即不致迨發見告訴人丙○○
      時，始過度反應致發生擦撞、人車滑倒，以致肇事。故若
      被告甲○○於超車過程始終善盡注意超越前方之道路狀況
      ，預為判斷安全之位置及距離，待確認無危險狀態後再超
      越前車，應有充足之時間可採取適當措施以避免發生交通
      事故之結果，且依本件案發地點為市區○○道路，案發當
      時為天候晴、日間有自然光線、視距良好，路面鋪設柏油
      ，亦無缺陷及無障礙物等情，有道路交通事故調查報告表
      （一）及在卷可按（見偵卷第23頁），亦足認被告甲○○
      於案發時並無不能注意之情況。末按汽車行駛時，應注意
      車前狀況，隨時採取必要之安全措施，道路交通安全規則
      第94條第3項定有明文，被告為領有駕駛執照之人，於前
      揭時地駕駛車輛自應注意之，是以，被告甲○○本件應注
      意車前狀況而疏未注意，且對於告訴人丙○○的違規行為
      及所導致之危險，均已屬可預見，且能予以防免，其有未
      注意車前狀況並隨時採取必要之安全措施的過失，應可認
      定。至於被告雖抗辯其信賴於道路上應無行人擅自橫越通
      行等情，惟揆諸上開判例意旨，此一信賴應係在被告未違
      反任何規定，且在不可預見，同時亦無充足之時間可採取
      適當之措施以避免發生交通事故之結果時，始可主張，然
      本件被告甲○○有上開過失行為，並未完全遵守交通規則
      ，對於事故發生有預見可能性及迴避可能性，即不可援交
      通信賴原則免除自己之過失傷害責任。此外，被告未盡其
      前開注意義務，肇事致告訴人受有如起訴書所載傷勢，兩
      者間顯有相當因果關係，有卷附道路交通事故談話紀錄表
      、現場圖、交通事故調查報告表、現場採證照片及告訴人
      輔導委員會臺北榮民總醫院（下稱臺北榮民總醫院）診斷
      丙○○臺北市聯合醫院忠孝院區診斷證明書、急診病歷及
      救護紀錄、行政院國軍退除役官兵證明書可佐（見偵卷第
      18頁以下，本院卷第8頁以下，第27、28頁），是被告甲
      ○○過失傷害犯行，罪證明確，已堪認定，應予依法論科
      。至於公訴人於論告時另認被告甲○○復有超速之違規乙
      節，然現場並未採得煞車痕跡證等數據足資計算被告甲○
      ○肇時當時之車速，另其機車倒地後刮地痕分別僅有0.2
      公尺、0.1公尺，亦有現場圖可佐，非如一般高速行駛之
      機車倒地後常造成逾10公尺以上痕跡可堪比擬，故僅憑其
      有超越前車之舉動，尚難逕認即有超速之違規，附此敘明
      。
（二）再者，按在設有行人穿越道、人行天橋或人行地下道者，
      必須經由行人穿越道、人行天橋或人行地下道穿越，不得
      在其100公尺範圍內穿越道路，道路交通安全規則第134條
      第1項第1款亦定有明文。查被告丙○○於警詢、偵查中均
      已自承有未行走行人穿越道而穿越信義路之違規，陳稱：
      「我自己走路去買便當，從信義路6段走，過虎林街口，
      走到第3間發現便當店關著，看到信義路對面有一間池上
      便當，我打算跨越馬路到對面買便當。沒有走在行人穿越
      道上」等語明確（見偵卷第8、41、44頁），於審理中就
      其有過馬路要去對面買便當乙情亦不否認（見本院卷第37
      頁），參以本件被告丙○○穿越道路之地點並非行人穿越
      道，且告訴人甲○○事發當下煞停摔車與地面接觸造成刮
      地痕地點，距最近之信義路、虎林街口之行人穿越道距離
      32.3公尺，則被告丙○○穿越信義路地點顯然亦非逾100
      公尺無行人穿越道之得通行路段，其有違反上開道路交通
      安全規則，在禁止穿越路段橫越通行之違規行為至為明確
      ，雖被告丙○○及其輔佐人於審理中改稱對於事故發生經
      過已不復記憶，亦不影響其違規之認定。再按，交通用路
      人本應遵守交通安全法規，不分行人或駕駛均一體適用，
      而行人不依規定任意穿越馬路，不但對於自己人身安全有
      重大威脅，其他用路人為免意外發生，須改變原先駕駛行
      為而緊急閃避等應變措施，本來極易引發車禍，自屬明顯
      妨礙行車交通之違規，故法規禁止此開行為目的應係保障
      所有用路人之交通安全，並非僅侷限在保護違規行人人身
      安全，任何有智識程度國民均無從諉稱不知，被告丙○○
      行經該處，本有遵守上開規定之注意義務，其於穿越行為
      時，對其橫越馬路影響交通安全，並能肇致事故發生等情
      ，亦有預見可能性，且同路及虎林街口已設有行人穿越道
      ，被告丙○○於偵查中自述於肇事前甫經該處，且依當時
      為天候晴、日間有自然光線、視距良好等狀況，並無不能
      注意情事，卻仍恣意徒步穿越該路段，其有過失至明。又
      本件被告丙○○違規橫越馬路過失行為，致告訴人甲○○
      騎乘機車閃避不及與之擦撞，並因此人車倒地受有傷害，
      亦有卷附道路交通事故談話紀錄表、現場圖、交通事故調
      查報告表、現場採證照片及甲○○臺北市聯合醫院忠孝院
      區驗傷診斷書可佐。是以，被告丙○○違規行為顯然已製
      造法所不容許風險，導致本件事故發生及告訴人人車倒地
      受有傷害結果，其間因果歷程明確，且本件肇事責任經送
      臺北市車輛行車事故鑑定委員會鑑定，其結果亦認被告丙
      ○○在禁示穿越路段穿越道路為肇事主因，此有鑑定意見
      書在卷為憑（見偵卷第32頁以下），被告丙○○過失行為
      與告訴人甲○○所受傷害間，存有相當因果關係，顯屬灼
      然，詎被告丙○○答辯意旨竟援外國學說「客觀歸責理論
      」，認其違規行為與告訴人受傷間「僅有條件之因果關係
      ，並未提高事故發生風險，無刑法評價之因果性」云云，
      殊無理由，自不足採認。綜上，被告丙○○過失傷害犯行
      ，罪證明確，已堪認定，亦應依法論科。
（三）末被告丙○○復爭執事發現場已遭破壞，卷附現場圖、交
      通事故談話紀錄內堪疑，另認應究明本件事故實際撞擊地
      點、被告丙○○遭告訴人甲○○機車撞擊身體之部位等節
      ，故聲請調閱臺北榮民總醫院就診紀錄及送警察大學交通
      研究所進行肇因鑑定云云，惟查卷附現場圖係依現場車道
      、標線現況、事故遺留刮地痕、血跡等跡證、各該相對位
      置距離所測繪製作，且已敘明車輛已移置等節，並有採證
      相片為佐，並無不實或有敘明現場遭破壞之情，佐以本院
      上開論斷，足資為本院認定雙方過失傷害犯行之依據，亦
      無礙本件肇事路段之事實認定，並無再送鑑定必要。又本
      院認被告丙○○違規行為明確，已如前述，其就醫之病歷
      資料僅由醫事人員提供傷患傷勢之專業意見，自無足影響
      本院就過失傷害罪構成要件事實之認定，且被告丙○○於
      事故發生後，先送臺北市聯合醫院忠孝院區救護急診，其
      當下所受傷勢、機轉及意識狀況等情形，業有同院急診病
      歷暨檢附救護紀錄表記載明確可認（見本院卷第9頁以下
      ），且臺北榮民總醫院於98年2月4日事發逾月開立診斷證
      明書所載「創傷性硬腦膜下出向」之傷勢，與臺北市聯合
      醫院忠孝院區所診斷病名並無出入，有上開診斷證明書2
      紙可互供參照，故被告丙○○另聲請調閱轉院至臺北榮民
      總醫院之就診病歷及再送肇因鑑定，並無解於被告丙○○
      之過失責任，均認無調查必要性，附此敘明。
三、核被告甲○○、丙○○所為，均係犯刑法第284條第1項前段
    之過失傷害罪。被告2人於犯罪被發覺前，在就診醫院，分
    別向前往處理之警員周信誠、張殷城當場承認為肇事人，自
    首接受裁判，並配合製作相關文書，有臺北市○○○○○道
    路交通事故肇事人自首情形紀錄表、訪談紀錄表及本院公務
    電話記錄在卷可考（見偵卷第20至22頁、本院卷第31頁），
    為對於未發覺之罪自首而接受裁判，依刑法第62條前段規定
    ，均減輕其刑。又被告丙○○係18年12月5日生，有其年籍
    資料在卷可稽，雖於裁判時屆齡80歲，惟其於98年1月1日行
    為時年未滿80歲，尚不得依刑法第18條第3項之規定減輕其
    刑。另按汽車駕駛人，在快車道依規定駕車行駛，因行人或
    慢車不依規定擅自進入快車道，而致人受傷或死亡，依法應
    負刑事責任者，減輕其刑，道路交通管理處罰條例第86條第
    2 項固定有明文，惟快車道係指僅供汽車行駛且禁止慢車之
    車道而言，現告訴人丙○○違規穿越道路雖有不當，但該肇
    事路段僅有車道線，亦未繪設快慢車道分隔線，亦無標記快
    車道，此有前揭道路交通事故調查告表在卷可稽，又被告甲
    ○○非駕車在快車道上，且其同有交通違規情事，未依規定
    駕車，揆諸前揭條文，並不符合減輕其刑之情事，均附此敘
    明。爰審酌被告丙○○為圖一時便利，在禁止穿越路段闖越
    馬路，過失程度較高，被告甲○○超越前車時疏未注意前方
    狀況，同有過失，另告訴人丙○○所受頭部創傷併腦出血傷
    勢較重，告訴人甲○○亦因人車倒地受有挫擦傷之傷勢，又
    被告2人於犯後互諉卸責，否認犯行，亦未能達成民事和解
    ，犯後態度難認有悔意，惟渠均無犯罪紀錄，有臺灣高等法
    院被告前案紀錄表可佐，素行尚可及渠智識程度、並非故意
    犯罪之情節等一切情狀，分別量處如主文所示之刑，並均諭
    知易科罰金之折算標準。
據上論斷，應依刑事訴訟法第299條第1項前段，刑法第284條第1
項前段、第41條第1項前段、第62條前段，刑法施行法第1條之1
，判決如主文。
本案經檢察官郭力菁到庭執行職務。
中    華    民    國    99    年    2     月     8    日
                      交通法庭  法  官  林瑋桓
以上正本證明與原本無異。
如不服本判決應於收受送達後10日內向本院提出上訴書狀，並應
敘述具體理由；其未敘述上訴理由者，應於上訴期間屆滿後20日
內向本院補提理由書（均須按他造當事人之人數附繕）「切勿逕
送上級法院」。
中    華    民    國    99    年    2     月     8    日
                                書記官  鄭伊芸
附錄法條
中華民國刑法第284條
因過失傷害人者，處 6 月以下有期徒刑、拘役或 5 百元以下罰
金，致重傷者，處 1 年以下有期徒刑、拘役或 5 百元以下罰金
。
從事業務之人，因業務上之過失傷害人者，處 1 年以下有期徒
刑、拘役或 1 千元以下罰金，致重傷者，處 3 年以下有期徒刑
、拘役或 2 千元以下罰金。

司法院資訊處製作；財團法人民間司法改革基金會備份。
